【裁判字號】    90,上,545
【裁判日期】    901011
【裁判案由】    返還保證金
【裁判全文】
臺灣高等法院民事判決  九十年度上字第五四五號
    上  訴  人  乙○○
    被  上訴人  甲○○
右當事人間請求返還保證金事件，上訴人對於中華民國九十年一月三十一日臺灣台北
地方法院八十八年度訴字第四六四六號第一審判決提起上訴，本院判決如左：
    主      文
上訴駁回。
第二審訴訟費用由上訴人負擔。
    事      實
甲、上訴人方面：
    上訴人未於言詞辯論期日到場，據其所提書狀而為記載：
壹、聲明：
  一、原判決廢棄。
  二、被上訴人應給付上訴人新台幣（下同）二百一十五萬元，及自起訴狀繕本送達
      翌日起，至清償日止按週年利率百分之五計算之利息。
  三、第一、二審訴訟費用由上訴人負擔。
  四、上訴人願供擔保以代釋明，請准宣告假執行。
貳、陳述：除與原判決記載相同者，引用外，並補稱：
  一、保證金非由建方支付，而由第三人支付，並無不可。
  二、保證金之取得人，業已取得該金額，即有擔保品於自己掌握中，對給付保證金
      之一方，日後履行義務與否，掌有足額之擔保，則保證金契約之目的，業已充
      足。至於保證金日後應返還何人，實與保證之目的無涉。
乙、被上訴人方面：
壹、聲明：
  一、上訴駁回。
  二、被上訴人倘受不利益判決，願供擔保免假執行。
  三、歷審訴訟費用由上訴人負擔。
貳、陳述：除與原判決記載相同者，引用外，並補稱：
  一、保證金契約為合建契約之附屬契約，用以擔保合建契約之履行，倘建商無法履
      行契約，則由地主沒收。被上訴人與得翔建設股份有限公司（下稱得翔公司）
      解除合建契約時約定「互無任何權利與義務要求對方履行」，可證明雙方真意
      係在使得翔公司之保證金債權消滅，由被上訴人沒收保證金，因此得翔公司不
      可能將已不存在之權利移轉予上訴人。
  二、「合建合約轉讓及解除同意書」中所稱「新立合約之公司」已據證人張明金到
      庭證明係得翔公司，並非上訴人。原審認定得翔公司並未實際交付保證金予被
      上訴人，而是由張明金將系爭保證金債權移轉新立公司（即得翔公司），則系
      爭保證金債權仍屬於得翔公司，除非上訴人經得翔公司意思表示移轉債權，否
      則上訴人對被上訴人無權請求返還保證金。保證金雖得由第三人給付，然其目
      的在為建設公司履行交付保證金之義務，而債權債務關係存在於合建契約當事
      人間，保證契約仍存在於合建契約當事人間，殊無合建契約存在於建設公司與
      地主間，而保證金契約單獨存在於第三人與地主間之理。
      理      由
甲、程序部分：
    上訴人經受合法通知，未於辯論期日到場，核無民事訴訟法第三百八十六條各款
    所列情形，依被上訴人之聲請，由其一造辯論而為判決。
乙、實體部分：
一、本件上訴人起訴主張：伊於八十六年八月二十一日代理得翔公司與被上訴人簽訂
    合建契約書，得翔公司並依約支付保證金二百十五萬元，惟得翔公司迄八十七年
    八月二十一日仍未依約完成申購國有土地之程序，契約已生解除之效力，被上訴
    人應返還保證金，得翔公司將返還保證金債權轉讓予上訴人，上訴人依法得請求
    被上訴人給付保證金二百十五萬元。上訴人主觀認為得翔公司既已與被上訴人解
    除合建契約，則原已移轉予得翔公司之保證金，當然應返還予上訴人。求為命被
    上訴人應給付上訴人二百一十五萬元及其法定遲延利息之判決。
二、被上訴人則以：得翔公司於簽約後，因未能於一年內完成購買國有土地，雙方於
    八十七年八月二十日解除合建契約，並簽訂「合建解除同意書」，載明得翔公司
    對被上訴人並無任何債權存在，被上訴人並無需返還保證金予得翔公司，上訴人
    自無權請求。依「合建合約轉讓及解除同意書」所示，保證金亦係由張明金移轉
    予新立合約之公司即得翔公司，與上訴人無涉等語，資為抗辯。
三、查被上訴人與得翔公司於八十六年八月廿二日成立合建契約書（原法院卷第二十
    三頁至第二十七頁），雙方約定一方（被上訴人）提供土地，他方（得翔公司）
    提供資金合作興建房屋。契約第六條第二項約定：「前項所提國有財產土地，應
    於簽約日起一年內取得，若逾期則此合建契約作廢重訂」（原法院卷第二十四頁
    ）。第十條第二項約定：「乙方（得翔公司）違約時，甲方（被上訴人）有權利
    逕行終止契約後沒收保證金，及基地尚未完成之建築物等一切權利，乙方並放棄
    先訴抗辯權」（原法院卷第二十四頁），有合建契約影本附卷可稽。
四、次查，得翔公司因未能按時依約完成申構國有土地程序，依契約條款，原契約應
    予作廢，得翔公司與被上訴人乃於八十七年八月廿日簽訂「合建契約解除同意書
    」（原法院卷第十九頁），同意書載明：「經雙方同意原民國八十六年八月二十
    二日簽定合建契約書自即日起無異議解合約，爾後雙方互無任何權利與義務，要
    求對方履行。」有合建解除同意書附卷可查。是以，得翔公司與被上訴人雙方間
    互無任何權利與義務，得翔公司對被上訴人並無任何債權存在，自不可能將已不
    存在之權利移轉予上訴人，因此，被上訴人無返還系爭保證金予得翔公司之義務
    ，上訴人亦無權利請求被上訴人返還系爭保證金。
五、又查合建契約中，約定由承建之一方提供保證金，用資擔保承建之一方履行建築
    義務或充為不履約之損害賠償者，該保證金之性質，應認為從屬於合建契約而存
    在，除有特約外，保證金自非可單獨任意轉讓予第三人，致影響其擔保之功能。
    且查，系爭保證金之約定，原屬合建契約附款之一，有合建契約第十條約定可稽
    。上訴人主張其「指定自己受讓保證金」等語，自不足採。
六、綜上所述，得翔公司對被上訴人並無請求返還系爭保證金之權利，則上訴人自不
    可能從得翔公司受讓系爭保證金債權，從而，上訴人依保證金返還請求權，請求
    被上訴人給付二百一十五萬元及自起訴狀繕本送達之翌日起至清償日止，按週年
    利率百分之五計算之利息，為無理由，應予駁回。原審為上訴人敗訴判決，核無
    不合，上訴意旨指摘原判決不當，求予廢棄改判，為無理由，應予駁回。
據上論結，上訴人之上訴為無理由，依民事訴訟法第四百六十三條、第三百八十五條
第一項前段、第四百四十九條第一項、第七十八條，判決如主文。
中      華      民      國    九十        年      十      月    十一    日
                                台灣高等法院民事第四庭
                                    審判長法  官  李  瓊  蔭
                                          法  官  楊  豐  卿
                                          法  官  林  金  吾
右正本係照原本作成。
如不服本判決，應於收受送達後二十日內向本院提出上訴書狀，其未表明上訴理由者
，應於提出上訴後二十日內向本院補提理由書狀（均須按他造當事人之人數附繕本）
上訴時應提出委任律師或具有律師資格之人之委任狀；委任有律師資格者，另應附具
律師及格證書及釋明委任人與受任人有民事訴訟法第四百六十六條之一第一項但書或
第二項（詳附註）所定關係之釋明文書影本。
中      華      民      國    九十        年      十      月    十二    日
                                          書記官  何  家  娟
附註：
民事訴訟法第四百六十六條之一（第一項、第二項）：
對於第二審判決上訴，上訴人應委任律師為訴訟代理人。但上訴人或其法定代理人具
有律師資格者，不在此限。
上訴人之配偶、三親等內之血親、二親等內之姻親，或上訴人為法人、中央或地方機
關時，其所屬專任人員具有律師資格並經法院認為適當者，亦得為第三審訴訟代理人
。


司法院資訊處製作；財團法人民間司法改革基金會備份。
